---
title: "Географически взвешенная регрессия"
subtitle: "Пространственная статистика"
date: today
date-format: long
author: "Самсонов Тимофей Евгеньевич"
execute:
  echo: false
  freeze: true
engine: knitr
format:
  revealjs: 
    theme: [default, custom.scss]
    margin: 0.2
    width: 1280
    height: 720
    slide-number: true
    footer: "Самсонов Т. Е. Пространственная статистика: курс лекций"
    header-includes: <link rel="stylesheet" media="screen" href="https://fontlibrary.org//face/pt-sans" type="text/css"/>
bibliography: references.yaml
mainfont: PT Sans
---

## Особенности случайных процессов в пространстве

-   **Пространственная зависимость** *(spatial dependence)* — наличие автокорреляции наблюдений. Выражается в невыполнении условия независимости остатков линейной регрессии. Устраняется посредством *пространственной регрессии (spatial regression)*.

-   **Пространственная гетерогенность** *(spatial heterogeneity)* — нестационарность процессов, порождающих наблюдаемую переменную. Выражается в неэффективности постоянных коэффициентов линейной регрессии. Устраняется постредством *географически взвешенной регрессии (geographically weighted regression)*.

## Географически взвешенная регрессия

В стандартной модели линейной регрессии параметры модели предполагаются постоянными:

$$\mathbf{y} = \mathbf{X} \boldsymbol\beta + \boldsymbol\epsilon,$$

Для $i$-й локации решение выглядит следующим образом:

$$y_i = \beta_0 + \beta_1 x_{1i} + \beta_2 x_{2i} + ... + \beta_m x_{mi} + \epsilon_i$$

Коэффициенты находятся методом наименьших квадратов:

$$\mathbf{\beta}' = (\mathbf{X}^T\mathbf{X})^{-1} \mathbf{X}^T \mathbf{Y}$$

Такой подход, однако не учитывает того, что характер зависимости между переменными может меняться по пространству.

## Географически взвешенная регрессия

В географически взвешенной регрессионной модели веса определяются для каждой локации:

$$y_i = \beta_{0i} + \beta_{1i} x_{1i} + \beta_{2i} x_{2i} + ... + \beta_{mi} x_{mi} + \epsilon_i$$

В этом случае область оценки параметров $\mathbf{\beta}$ ограничивается некой окрестностью точки $i$. Математически это достигается применением весовых коэффициентов для данных независимых переменных:

$$\mathbf{\beta}'(i) = (\mathbf{X}^T \color{blue}{\mathbf{W}(i)}\mathbf{X})^{-1} \mathbf{X}^T \color{blue}{\mathbf{W}(i)} \mathbf{Y},$$

где $\mathbf{W}(i)$ есть матрица весов для точки $i$. Коэффициенты матрицы подбираются таким образом, что близкие локации получают более высокий вес.

## Географически взвешенная регрессия

Матрица $\mathbf{W}(i)$ имеет размер $n \times n$, где $n$ — число точек наблюдений:

$$\mathbf{W}(i) = \begin{bmatrix}
    w_{i1} & 0 & 0 & \dots  & 0 \\
    0 & w_{i2} & 0 & \dots  & 0 \\
    0 & 0 & w_{i3} & \dots  & 0 \\
    \vdots & \vdots & \vdots & \ddots & \vdots \\
    0 & 0 & 0 & \dots  & w_{in}
\end{bmatrix},$$

где $w_{ik}$ есть вес, который имеет точка $k$ при локальной оценке параметров в точке $i$.

## Весовая функция

Далёкие точки должны иметь меньший вес при вычислении коэффициентов. Например, для *гауссовой* весовой функции:

$$
w_{ij} = \operatorname{exp}\Big\{-\frac{1}{2} (d_{ij}/h)^2\Big\},
$$

::: columns
::: {.column width="50%"}
-   $w_{ij}$ --- вес, который будет иметь $j$-я точка при вычислении коэффициентов регрессии в $i$-й точке;

-   $d_{ij}$ расстояние между ними;

-   $h$ --- полоса пропускания
:::

::: {.column width="50%"}
![](images/gwr_weights.svg){width="100%"}
:::
:::

## Весовые функции

В случае фиксированной весовой функции окрестность всегда имеет фиксированную полосу пропускания:

![](images/nbfixed.svg){width="100%"}

## Весовые функции

В случае адаптивной весовой функции полоса пропускания определяется $N$ ближайшими точками. Например для $N = 5$:

![](images/nbvariable.svg){width="100%"}

## Полоса пропускания

$$w_{ij} = \operatorname{exp}\Big\{-\frac{1}{2} (d_{ij}/h)^2\Big\},$$

**Полоса пропускания** $h$ обладает следующими особенностями:

-   малая полоса пропускания приводит к большой дисперсии локальных оценок;
-   большая полоса пропускания приводит к смещенности оценки;
-   при $h \rightarrow \infty$ локальная модель приближается к *глобальной регрессии*;
-   при $h \rightarrow 0$ локальная модель «сворачивается» вокруг данных.

## Практический анализ

В качестве примера проанализируем каким образом цена жилья зависит от количества комнат на примере данных по стоимости недвижимости в Бостоне:

```{r, cache = TRUE}
library(sf)
library(tidyverse)
realest = read_delim(url('https://www.jefftk.com/apartment_prices/apts-1542637382.txt'),
                 delim = ' ',
                 col_names = c('price', 'rooms', 'id', 'lon', 'lat')) %>%
  st_as_sf(coords = c('lon', 'lat'), crs = 4326) %>%
  st_transform(3395) |> 
  arrange(price)
```

```{r, fig.height=3, fig.width=4, dpi=300}
test = dplyr::sample_n(realest, 1000)
lims = range(realest$price) 
brks = classInt::classIntervals(realest$price, 7, style = 'fisher')$brks

ggplot(data = realest) +
  geom_sf(aes(fill = price, size = rooms), shape = 21, alpha = 0.5) +
  scale_fill_fermenter(direction = 1, breaks = brks, 
                       limits = lims, palette = 'RdPu') +
  scale_size_binned(range = c(0.25,3)) +
  theme_void() + ggtitle("Бостон")
```

## Обычная регрессия

```{r, fig.height=2.5, fig.width=6, dpi=300}

model = lm(price ~ rooms, data = realest)

ggplot(data = filter(realest, price < 25000), aes(rooms, price)) +
  geom_point(alpha = 0.3) +
  geom_smooth(method = 'lm')
```

Коэффициент детерминации $R^2 = 0.1483$. Регрессионная модель:

$$
\texttt{price} = 2319.2 +421.8~\texttt{rooms}
$$

## Модель ГВР

В случае модели ГВР получается множество коэффициентов регрессии. По ним можно узнать статистику

```{r}
library(GWmodel)
samples = realest |> as('Spatial')
gwr_res = gwr.basic(price ~ rooms, data = samples, bw = 1000, kernel = 'gaussian')
```

```         
              Min.   1st Qu. Median  3rd Qu. Max.
   Intercept  198.56 1785.17 2054.43 2361.79 3485.2
   rooms     -409.97  471.77  524.01  650.52 1299.1
   
   Kernel function: gaussian 
   Fixed bandwidth: 1000 
   Regression points: the same locations as observations are used.
   Distance metric: Euclidean distance metric is used
```

Коэффициент детерминации $R^2 = 0.367$.

## Коэффициенты ГВР

::: columns
::: {.column width="50%"}
```{r, fig.height=3, fig.width=3, dpi=300}
result = st_as_sf(gwr_res$SDF)
ggplot(data = result) +
  geom_sf(aes(fill = Intercept), shape = 21, alpha = 0.5) +
  scale_fill_fermenter(direction = 1,  palette = 'Blues') +
  theme_void() + ggtitle(expression(paste('price = ', beta[0]+beta[1]~rooms))) +
  labs(fill = expression(beta[0]))
```
:::

::: {.column width="50%"}
```{r, fig.height=3, fig.width=3, dpi=300}
result = st_as_sf(gwr_res$SDF)
ggplot(data = result) +
  geom_sf(aes(fill = rooms), shape = 21, alpha = 0.5) +
  scale_fill_fermenter(direction = 1,  palette = 'Reds') +
  theme_void() + ggtitle(expression(paste('price = ', beta[0]+beta[1]~rooms))) +
  labs(fill = expression(beta[1]))
```
:::
:::

Пространственная картина распределения коэффициентов регрессии подтверждает гипотезу о гетерогенности.
